【裁判字號】    88,上易,3038
【裁判日期】    890426
【裁判案由】    詐欺
【裁判全文】
臺灣高等法院臺中分院刑事判決                  八十八年度上易字第三○三八號
    上  訴  人  臺灣臺中地方法院檢察署檢察官
    被      告  甲○○
                丙○○
右上訴人，因被告詐欺案件，不服臺灣臺中地方法院八十六年度易字第六九五六號，
中華民國八十八年八月十三日第一審判決（起訴案號：臺灣臺中地方法院檢察署八十
六年度偵續字第一一一號），提起上訴，本院判決如左：
    主  文
原判決撤銷。
丙○○共同意圖為自己不法之所有，以詐術使人將本人之物交付，累犯，處有期徒刑
伍月。
甲○○共同意圖為自己不法之所有，以詐術使人將本人之物交付，處有期徒刑伍月。
    事  實
一、丙○○（原名為徐肇宏，八十五年五月二十七日改名）曾於民國七十七年間，犯
    偽造有價證券罪，經臺灣新竹地方法院及臺灣高等法院判決有期徒刑三年，並經
    最高法院判決上訴駁回而確定，嗣經八十年減刑為有期徒刑一年六月，指揮書執
    行完畢日期為八十年五月十四日，於八十年二月二十八日因縮刑期滿而執行完畢
    ，猶不知悔改。復與甲○○共同意圖為自己不法之所有，於民國八十四年八月間
    ，知悉丁○○急需現金週轉，認有機可乘，即由丙○○出面，前往臺中縣大甲鎮
    ○○路○段九六六號，向丁○○佯稱可代為票據貼現，使丁○○信以為真，陷於
    錯誤，而交付其本人簽發，票號0000000號、0000000號，面額各
    為新臺幣（下同）一百萬元，發票日各為八十四年十月十日、八十四年十一月十
    日，均以臺中縣大甲鎮農會信用部為付款人之支票二張予丙○○，丙○○再轉交
    予甲○○，然丙○○二人取得上開支票後，未為貼現時，又拒不返還該二張支票
    ，丁○○屢經催討無效始知受騙，於八十五年九月間提出告訴後，仍未見丙○○
    二人返還上開支票，迄至八十七年六月三日原審審理時，甲○○始交還該等支票
    二紙。
二、案經丁○○訴由臺灣臺中地方法院檢察署檢察官偵查起訴。
    理  由
一、訊據被告甲○○，固坦承有自被告丙○○處收受告訴人丁○○上開支票二紙之事
    實，被告丙○○亦坦承有自告訴人處取得該二紙支票而代向被告甲○○票貼，卻
    迄未取得該筆款項情事，惟均矢口否認有何詐欺之犯行，被告甲○○辯稱：被告
    丙○○持交該二紙支票票貼之款項已匯款與被告丙○○或其指定之名義人，伊亦
    未向告訴人親取該二張支票，自非詐欺行為云云，被告丙○○則辯稱其未曾收受
    該筆票貼款項，是因之前與被告甲○○借款往來尚有未清償之債務，遭被告甲○○要求須清償前之債務才歸還該扣留之二紙支票，伊曾多次要求被告甲○○如無
    法票貼調現時，應儘速返還上開支票云云。惟查：
(一)被告丙○○、甲○○二人向告訴人丁○○，取得系爭支票二紙後，未能依約票貼
    亦未返還告訴人之事實，迭據告訴人於偵查中、原審及本院調查時先後指訴綦詳
    ，並有該支票影本二紙在卷可稽（參見八十五年偵字第一七０八七號卷十七頁及
    原審卷一六九頁），茲依被告甲○○於八十五年九月二十日偵查中所供「二百萬
    元現金有交給丙○○，但丙○○有無交給告訴人，並不清楚」、「當時由丙○○
    帶來向我調現，且由『徐』背書」、「支票沒有提示，交給金主」云云（參見同
    上卷九、十頁），被告丙○○於八十五年十二月十八日偵查中所供「當初言明此
    筆錢三人要用，後未調得而支票被以前債權人扣留，由扣支票的金主將我的欠款
    兌現」云云（參見同上卷三０頁），已可見被告甲○○所辯伊有將票貼之現金交
    付被告丙○○云云，難以採信。佐以該偵查卷內三人八十五年十二月十八日所簽
    之和解書明載「告訴人丁○○之名下支票並限二個月內無條件歸還」，卻未見被
    告二人依約返還之情事，足見被告二人確有施用詐術共同取得系爭支票後自行使
    用之犯行，其等二人上開所辯，已難採信。
(二)上開偵查案件，經檢察官於八十六年二月二十七日為不起訴處分，被告丙○○於
    八十六年三月二十六日書立一份切結書，載明：其未收受該票貼二百萬元，該和
    解條件並未成就等語，並據告訴人引為聲請再議之依據，經發回續查後，被告甲○○於八十六年五月二十二日偵查中改稱「有拿到支票，我有匯款至丙○○母親
    戶頭內，及他朋友」、「丙○○叫我將錢匯入他指定帳戶內」云云（參見八十六
    年度偵續字第一一一號卷十八頁），與被告先前所供現金交付之方式已有不符。
    又被告丙○○於八十六年六月十日偵查中供稱「八十四年十月間向甲○○調現，
    過一星期我問他，他說沒調到，他說支票還在金主那裡，但支票沒能還我，因我
    曾欠他一千多萬元，他要我籌二百萬元去還甲○○的金主，票才要還我，後來我
    調不到錢，票也沒拿回」、「金主未看過」、「甲○○沒有匯二百萬元給我」云
    云（參見同上卷三七、三八頁），明顯與被告甲○○上開所供內容有矛盾。況被
    告甲○○嗣所提出之匯款憑證（參見同上卷四二至四六頁），其中四二頁之到期
    日係八十四年十月九日，四三頁之匯款日期係八十四年八月（收款人為簡振龍）
    ，四四頁之匯款日期為同年八月十六日（收款人為陳長明），四五頁之匯款日期
    為同年十月（收款人為徐林瑞妹）另張一百二十萬元之到期日為同年十月十日，
    四六頁之匯款日期為同年八月（收款人為簡振龍）另張為同年十月（收款人為任
    倩慧），均無法直接證明與本件二百萬元票貼有關，即該匯款事實，充其量僅能
    證明甲○○有匯款之事實，並不能逕而推論即係本件票貼之款項。且依本件票貼
    之受領人應係告訴人而非被告丙○○，及偵查卷所附另案所載：被告丙○○於八
    十四年九月間持被告甲○○之一百五十萬元支票，向告訴人楊順仁調現（參見同
    上卷三０頁）等情，佐以證人李漢波於原審證稱「一百萬元之支票沒簽人名」之
    內容（參見原審卷一六二頁），益見被告甲○○上開匯款予被告丙○○之辯解，
    尚難採信。
(三)又被告甲○○於八十六年九月十五日偵查中再供稱「第一次丙○○要我到他家拿
    支票，後來我向古清其調到一百萬元，另一百萬元我向我岳父調到，我這二百萬
    元分別匯入丙○○，及他的母親、朋友帳戶內」云云（參見同上卷八二頁），對
    照被告甲○○先前所供，可見其所供有明顯不符，是其所辯稱伊未向告訴人施詐
    云云，礙難採信。再者，該案件經檢察官於八十六年十一月二十六日起訴後，被
    告甲○○卻於原審八十七年一月五日第一次審理時改稱「是丙○○向我借錢之後
    ，其就跑路了，我於丙○○向我借錢時就要求擔保，徐才將丁○○之二張支票交
    給我作為擔保，之後，又因徐一直未還錢」云云，核與偵查中所供顯有矛盾。嗣
    被告丙○○、甲○○經原審傳喚未到，丙○○拘提無著，而甲○○經拘提到案後
    之八十七年六月三日庭訊時始交出該系爭二紙支票之情事，亦有原審之卷宗可憑
    ，更可見系爭支票二張自丙○○交付被告甲○○票貼調現後，即未再由丙○○持
    有，則被告丙○○辯稱伊未見過金主，未收到該二百萬元云云，尚堪採信。而被
    告甲○○上開所辯伊未有詐欺犯行，核係卸責之詞，不足採信。茲被告丙○○既
    係經手系爭支票之人，如未能票貼時自應取回支票交還告訴人，始合常情，乃竟
    遭被告甲○○之金主執為丙○○借款之擔保時仍置之不理，被告甲○○且將該支
    票據為丙○○借款之擔保而不交還告訴人，自堪認被告二人有詐欺之共同犯行，
    是被告二人犯行至為明確，其等犯行均堪認定。
二、核被告二人所為，係犯刑法第三百三十九條第一項詐欺取財罪。被告二人間，有
    犯意聯絡及行為分擔，應論以共同正犯。又被告丙○○曾於民國七十七年間，犯
    偽造有價證券罪，經臺灣新竹地方法院及臺灣高等法院判決有期徒刑三年，並經
    最高法院判決上訴駁回而確定，嗣經八十年減刑為有期徒刑一年六月，於八十年
    二月二十八日因縮刑期滿而執行完畢之情節，有原審及本院之被告全國前科表在
    卷可稽，是其五年內再犯本件之罪，核係累犯，應依法加重其刑。原審經審理結
    果，認「被告丙○○持該二紙票據後，亦如與告訴人之約定持向被告甲○○調借
    現款，雖被告甲○○供稱已將票貼之二百萬元交付與被告丙○○，然為被告丙○○所否認，且被告甲○○所提出交付與被告丙○○之匯款回條聯影本四張，其上
    記載之收款人均非被告丙○○本人，交付之時間或為八月底、十月底，被告甲○○亦陳稱交付各該款項均供被告丙○○之朋友軋支票所用，與一般欲辦理票貼之
    人因需現款應急，金額均會要求同時交付之常情顯不相符，另其提出因被告丙○○向其調借而簽發之本票、支票存根影本三張，其上記載之發票日為八十四年九
    月間，到期日則迄同年十月初，亦與告訴人於八十四年八月間即辦理票貼之時間
    不相符，被告丙○○亦供稱該匯款回條等物均為其自己另向被告甲○○借款之證
    明，此均僅足以證明被告丙○○另有多次向被告甲○○借款之事實，且此與告訴
    人交付被告丙○○以辦理票貼者應屬二事。至於被告甲○○稱以其中一紙一百萬
    元支票向李漢波調借一百萬元現款，然證人李漢波稱該紙支票並無發票人簽名，
    自難認與本件告訴人簽發之支票同一，且此亦不足以證明被告甲○○收受後是否
    再交與被告丙○○，是均難認被告甲○○之辯詞為可採；惟縱使被告甲○○所為
    辯詞非真實，此或因涉及其與被告丙○○間另有債務糾紛，尚難以其為虛偽供述
    即堪認被告甲○○確有為詐欺之犯行，仍須審究其有無向告訴人詐欺之犯意或行
    為。則依告訴人指訴之情節，就票貼部分與其接洽之人均僅被告丙○○一人，且
    被告丙○○持該二紙票據後，亦如與告訴人之約定持向被告甲○○調借現款，尚
    無積極證據足資證明被告丙○○初始即與被告甲○○有何意圖將該二紙支票據為
    不法所有之詐欺犯意聯絡，且被告甲○○從未向告訴人本人表示可辦理票貼，亦
    難認被告甲○○有何向告訴人施用詐術之行為；至於被告丙○○無法代告訴人調
    得現金後，又未能歸還該支票二張，係因如前述，被告甲○○、丙○○二人間前
    已有債務未清償，雖被告甲○○對該非被告丙○○所有之支票無任何權利得主張
    ，但並無積極證據足認被告丙○○事前即知悉被告甲○○欲扣留作為迫使其清償
    之前借款之手段，此要屬被告甲○○為迫使被告丙○○清償積欠款項而率予扣留
    ，應返還該支票二張之民事糾紛，尚難認渠二人事前有何共同詐欺之犯意或行為
    可言；再衡以，事後被告二人從未主張或行使該二紙支票之票據上權利，於偵查
    中被告甲○○並將該支票二張返還與告訴人，為告訴人所是認，益徵被告丙○○
    、甲○○二人自始即無共同意圖為自己不法所有之詐欺犯意」，而為被告二人無
    罪之諭知，固非無見。惟查，系爭二紙支票之面額非微，且已記載金額、發票日
    、發票人簽章，完成發票之行為，被告二人既無法依約調現時（否則應將款項交
    付告訴人），即應儘速返還，卻拒不返還支票於告訴人，並經被告甲○○執為擔
    保之用，其間有無交付他人質押使用雖無證據可資證明，但事後未經提示之事實
    ，並不能反證被告二人未使用該支票之事實，否則何需相隔近三年始交還支票，
    可見被告二人確有施用詐術取得支票之情事甚明，是原審未細心勾稽，遽為被告
    二人無罪之諭知，自有未合。檢察官依告訴人之請求而提起上訴，指摘原判決此
    部分之認定不當，自為有理由，應由本院撤銷改判。爰審酌被告二人之素行，犯
    罪之手段、所生危害、犯後態度等一切情狀，分別量處如主文第二項、第三項所
    示之刑，以示懲儆。
三、公訴意旨另以：被告甲○○、丙○○於八十四年八月間見丁○○需款孔急，復由
    丙○○向丁○○詐稱甲○○在銀行之信用良好，如能將丁○○所有坐落臺中縣潭
    子鄉○○○段一一二之二號土地及其上二棟建物即門牌號碼臺中縣潭子鄉○○路
    ○段八十四巷十二及十四號房屋過戶予甲○○，則雖原已設定最高限額六百九十
    六萬元之抵押權予美商花旗銀行股份有限公司，仍可由甲○○向銀行貸款二百萬
    元，其中六十萬元供丁○○使用，使丁○○信以為真，陷於錯誤，而提供其所有
    之前揭土地及建物之所有權狀、印鑑證明等資料予甲○○，並於同年九月間，相
    偕前往苗栗縣苑裡鎮○○路三九號黃麗雲土地代書事務所，由甲○○出具已填妥
    內容之不動產買賣契約書予丁○○簽名蓋印，而簽訂該契約書，並以買賣為原因
    ，而於八十五年一月廿九日，將前揭土地移轉登記予甲○○、其弟方偉平，另將
    前揭二戶房屋移轉登記予方偉平、甲○○二人名下為所有權人，丙○○、甲○○
    二人得逞後，未向銀行貨得任何款項，且拒不返還該土地及建物，丁○○始知受
    騙。因認被告甲○○、丙○○二人涉有連續詐欺罪嫌云云。
四、按犯罪事實應依證據認定之，無證據不得推定其犯罪事實，刑事訴訟法第一百五
    十四條定有明文。又刑事訴訟法上所謂認定犯罪事實之證據，係指足以認定被告
    確有犯罪行為之積極證據而言，該項證據自須適合於被告犯罪事實之認定，始得
    採為斷罪資料；如未能發現相當證據，或證據不足以證明，自不能以推測或擬制
    之方法，以為裁判之基礎；且刑法第三百三十九條第一項詐欺罪之成立，以意圖
    為自己或第三人不法所有，以詐術使人將本人或第三人之物交付為要件。所謂以
    詐術使人交付，必須被詐欺人因其詐術而陷於錯誤，若其所用方法，不能認為詐
    術，亦不致使人陷於錯誤，即不構成該罪（最高法院二十九年上字第三一０五號
    、四十年臺上字第八六號、四十六年臺上字第二六０號判例意旨參照）。
五、公訴人認被告甲○○、丙○○二人涉犯連續詐欺罪嫌云云，無非以告訴人之指訴
    及被告二人亦均坦承有以代丁○○向銀行貸款，由被告甲○○與丁○○以買賣為
    由，將其所有之前揭土地及其上建物，移轉登記予被告甲○○、其弟方偉平，事
    後未貸得任何款項，該土地及建物亦未返還與告訴人丁○○等情，復有該不動產
    買賣契約書原本、前揭土地、建物之所有權狀、登記謄本之影本等件可證為其主
    要論據。本院訊據被告甲○○，固坦承有與告訴人丁○○簽訂買賣契約書而移轉
    登記取得上開土地建物，嗣後無法以該土地建物再貸得任何款項，該筆土地建物
    又經花旗銀行查封拍賣，無法返還與告訴人之事實，被告丙○○則坦承有向告訴
    人告知被告甲○○可以前開土地建物再貸得款項之事實，惟均堅決否認有何詐欺
    之行為，被告二人並辯稱前開土地建物原係被告丙○○所有，告訴人取得產權後
    ，因須資金使用，而無法貸款，乃委由被告二人設法貸款，以便三人均可使用，
    被告甲○○辦理貸款未果，被告丙○○亦曾多次要求方某先歸還告訴人，告訴人
    未依約繳付銀行之貸款，以致辦理不未貸款等語。
六、本院經查：告訴人移轉登記前開土地建物與被告甲○○之部分，該土地建物原屬
    被告丙○○所有，因被告丙○○前向告訴人借款未清償而於八十三年十月二十六
    日抵償登記與告訴人，且其上已設定有債務人丁○○、抵押權人美商花旗銀行股
    份有限公司之最高限額六百九十六萬元之抵押權一筆；而告訴人同意於八十五年
    一月二十九日移轉登記與被告甲○○之原因，被告丙○○供稱：因其與被告甲○○向告訴人表示被告甲○○可以前開土地建物辦理第二次貸款約二百萬元，告訴
    人當時信用情況較不佳，亦不願擔任第二次貸款債務人，才移轉登記與被告甲○○，並約定第二次貸款之償還責任由被告甲○○與告訴人各負擔一半等情，告訴
    人亦不否認，被告甲○○並坦承：曾以前開房地欲辦理第二次貸款，因之前已有
    抵押權設定登記無法貸得較高額度，才沒辦成等語，復有前開土地及建物登記謄
    本影本、買賣契約書各一份附卷可稽。是告訴人移轉登記該土地建物與被告甲○○之原因，係因與被告甲○○約定，由方某以貸得款項約三分之一現款交付與告
    訴人作為買賣價金，嗣後被告甲○○供稱確曾依據雙方約定欲辦理第二次貸款未
    果，互核與被告丙○○供述之情節相符，且告訴人當時亦應知第二次貸款並非絕
    對能取得，方同意以信用狀況較佳之被告甲○○為名義人，並委託其辦理，要難
    謂被告甲○○、丙○○稱欲辦理第二次貸款等有何施用詐術之情形；至於事後該
    土地建物亦係因美商花旗銀行股份有限公司依據前述抵押權而聲請民事強制執行
    遭查封、拍賣，有原審八十五年度執未字第一三０二三號執行案件民事執行拍賣
    通知及前述土地及建物登記謄本影本等在卷可佐，是因該土地建物已遭查封拍賣
    ，致被告甲○○事後無法返還與告訴人，自難據之認被告甲○○初始有何為自己
    不法所有之意圖，縱使被告甲○○之債權人亦參與該民事強制執行程序請求分配
    ，僅屬被告甲○○是否負有民事上應返還所受清償利益之問題，均與詐欺之刑責
    無涉。
七、原審經詳細調查後，就上開部分為被告二人無罪之諭知，經核並無不合。告訴人
    請求檢察官上訴時，並未具體載明上訴理由，嗣於本院所補具之上訴理由「甲○○前後所供矛盾，丙○○所供與甲○○亦有不合，如未有詐欺犯行，亦有背信犯
    行」，並無客觀事證可茲補強，是檢察官就此部分之上訴難認有理由，本應依法
    駁回其上訴，惟此部分之詐欺犯行，檢察官認與上開詐欺有罪部分，有裁判上一
    罪之連續犯關係，本院自無庸另為被告二人無罪之諭知，亦不能為駁回上訴之諭
    知，併此敘明。
據上論結，應依刑事訴訟法第三百六十九條第一項前段、第三百六十四條、第二百九
十九條第一項前段，刑法第二十八條、第三百三十九條第一項、第四十七條，罰金罰
鍰提高標準條例第一條前段，判決如主文。
本案經檢察官乙○○到庭執行職務
中      華      民      國    八十九    年      四      月    二十六    日
                                  臺灣高等法院臺中分院刑事第二庭
                                        審判長法  官  羅  禮  政
                                              法  官  陳  欣  安
                                              法  官  蔡  聰  明
右正本證明與原本無異。
不得上訴。
                                              書記官    瑞  芳
中      華      民      國    八十九     年      四       月   二十七   日
附錄：本案論罪科刑法條全文
刑法第三百三十九條：
意圖為自己或第三人不法之所有，以詐術使人將本人或第三人之物交付者，處五年以
下有期徒刑、拘役或科或併科一千元以下罰金。
以前項方法得財產上不法之利益或使第三人得之者亦同。
前二項之未遂犯罰之。
                                                                        Ｑ


司法院資訊處製作；財團法人民間司法改革基金會備份。
